【裁判字號】    95,勞訴,18
【裁判日期】    950809
【裁判案由】    給付退休金
【裁判全文】
臺灣高雄地方法院民事判決              95年度勞訴字第18號
原      告  丁○○
            子○○
            辛○○
            丑○○
            癸○○
            壬○○
            戊○○
            丙○○
            甲○○
            乙○○
前列十人共同
訴訟代理人  林維毅律師
複代理人    劉思龍律師
被      告  中國石油股份有限公司
法定代理人  潘文炎
訴訟代理人  己○○
            庚○○
            寅○○
當事人間請求給付退休金事件，本院於民國95年7 月26日言詞辯
論終結，判決如下：
  主  文
被告應分別給付原告如附表一「退休金差額」欄所示之金額，及
各自「利息起算日」欄所記載之日期起，均至清償日止，按週年
利率百分之五計算之利息。
訴訟費用由被告負擔。
  事實及理由
一、查，本件被告之法定代理人已於民國95年4 月21日變更為潘
    文炎，有被告公司變更登記表影本一紙在卷可參，茲潘文炎
    已具狀承受訴訟，應予准許，合先明。
二、本件原告主張：(一)原告丁○○、子○○、辛○○、丑○○、
    癸○○、壬○○、戊○○、丙○○、甲○○、乙○○均曾受
    僱於被告，任職期間如附表一「任職期間」欄所載，並分別
    於90年12月31日、91年6 月30日、94年1 月31日、90年3 月
    31日、92年8 月31日、94年6 月30日、90年12月31日、93年
    7 月20日、91年6 月30日、94年7 月31日退休。(二)被告所給
    付之夜點費係屬原告因工作而獲得之報酬，與原告之工作具
    有對價性，且為經常性給付，係針對有輪值小夜班、大夜班
    之工作人員所給與，其金額係固定，不因作業種類而有差別
    ，如未實際輪班或經上級同意由他人代班，則不得領取此項
    夜點費，故應列入平均工資計算退休金，惟被告於給付原告
    退休金時，均未將原告任職期間每月固定領取之夜點費列入
    平均工資計算，致原告所領得之退休金均有短少，依附表一
    所示之「勞動基準法實施前之基數」欄所記載之基數、「勞
    動基準法實施後之基數」欄所記載之基數、「退休前3 個月
    之平均夜點費」欄所記載之金額、「退休前6 個月之平均夜
    點費」欄所記載之金額計算結果，被告短少給付原告之退休
    金如附表一「退休金差額」欄所記載（計算方式如附表二所
    示）。又依勞動基準法施行細則第29條第1 項之規定，被告
    應自原告退休之日起30日內給付退休金，被告短少給付上開
    退休金，迄未給付，自應自上開期限屆至之翌日起負遲延責
    任，故請求被告給付自如附表一「利息起算日」起至清償日
    止按年息5%計算之利息。茲依台灣省工廠工人退休規則、勞
    動基準法第55條第1 項、勞勞動基準法施行細則第29條第1
    項之規定提起本件訴訟等語。聲明求為判決：如主文所示。
三、被告則以：夜點費係被告為鼓勵及感念夜班員工辛勞而提供
    之點心福利，給付金額不因工作種類、性質、複雜性及員工
    等級、學經歷、技能、年資、勞心勞力之程度有所差異，何
    況夜點費之發放未因勞工之工作係在例假日、休假日，而依
    勞動基準法第39條規定加倍發給，故不具勞務之對價性，且
    非屬經常性給與，是夜點費非屬工資，不計入平均工資核給
    退休金。聲明求為判決：(一)駁回原告之訴。(二)訴訟費用由原
    告負擔。
四、兩造不爭執事項：(一)關於原告之「任職期間」、「勞動基準
    法實施前之基數」、「勞動基準法實施後之基數」、「退休
    前3 個月之平均夜點費」、「退休前6 個月之平均夜點費」
    均如附表一各欄所記載。(二)如被告應給付原告退休金差額，
    其應給付之金額應按附表二所載之計算方式計算，計算結果
    即如附表一「退休金差額」欄所記載之金額。(三)依被告公司
    規定，大夜班從凌晨零點開始到隔日上午8 時，夜點費300
    元，小夜班是下午4 時到晚上12時止，夜點費150 元。總共
    有4 個班3 個輪次在輪，8 天一輪，每位員工輪大夜班、小
    夜班的機率是相等的。茲兩造有爭執者僅為夜點費應否納入
    平均工資計算退休金，本院就此爭執點分述如下：
（一）按「工資：謂勞工因工作而獲得之報酬，包括工資、薪金
      及按計時、計日、計月、計件以現金或實物等方式給付之
      獎金、津貼及其他任何名義之經常性給與均屬之。」，勞
      動基準法第2 條第3 款定有明文。準此規定，工資應係指
      勞工之勞力所得，為其勞動之對價且係經常性之給付者。
      所謂經常性，與固定性給與不同，僅須在一般情況下經常
      可領取，即屬經常性給付。有最高法院79年度台上字第24
      2 號判決及85年度台上字第246 號判決可資參照。
（二）查，被告就系爭夜點費之核發，係針對有輪值大夜班、小
      夜班之工作人員所給與，大夜班之夜點費係300 元，小夜
      班之夜點費係150 元，係固定的，被告之員工共分四班分
      別輪常日班、小夜班、大夜班，此工作型態係因被告為一
      貫作業之工廠，24小時全天候、連續性現場作業，而此項
      工作型態，在原告受僱之際，即已知悉並為勞動契約之內
      容，而不論係輪常日班、小夜班或大夜班，其工作內容、
      性質皆屬相同，僅是服勤時間不同，且被告亦定期更換輪
      班表，使員工輪常日班、小夜班、大夜班之機率相同等情
      ，為兩造所不爭執，已如前述，準此，原告既係輪值小夜
      班、大夜班始得領取夜點費，而輪值小夜班、大夜班又已
      成為固定工作，此種因特殊工作條件而對勞工所增加之給
      付，其本質應係該值班時段之勞務對價，意即系爭夜點費
      已成為兩造間因特定工作條件，形成為固定常態工作中可
      取得之給與，為勞工因經常性提供勞務所得之報酬，即具
      有「勞務對價」及「經常性給與」之性質，依前揭說明，
      系爭夜點費係屬工資乙節，應堪認定。
（三）被告雖抗辯勞動基準法施行細則第10條第9 款將夜點費排
      除於經常性給與之外云云。惟查，所謂「經常性給與」，
      應係在某一相當時間內，於一般情況均可得到之給與，非
      偶發性或不確定是否支付之給與，即在相當之期間，依固
      定之工作條件，即可取得之給與而言。至於雇主對勞工之
      恩惠給與或任意性給與，因不具有經常性，不得計入工資
      範圍，而勞動基準法施行細則第10條第9 款雖將「差旅費
      、差旅津貼、交際費、夜點費及誤餐費」排除於同法第2
      條第3 款所稱之其他任何名義之經常性給與以外，然該條
      款規定之差旅費及交際費，因屬不確定之事項所支出，故
      可認並非經常性之給與，至於夜點費部分，勞基法施行細
      則未表明係「偶發性」之給與，然從該條款所稱之夜點費
      與誤餐費同列，而誤餐費既屬恩惠性及偶發性之給與性質
      ，則夜點費應屬同一性質，亦即該條款所稱之夜點費及誤
      餐費，係指雇主為體恤勞工於夜間工作而給與之夜間點心
      費，或勞工因執行職務延誤正常用餐時間，另外給與之餐
      費，較符該條款規定之意旨。從而本件系爭夜點費之名稱
      雖與該條款所稱之夜點費名稱相同，但被告給付夜點費之
      本意既係因夜間執勤而給與之津貼，且在夜間執勤服勞務
      既已成為固定工作型態之情形下，該夜點費已非偶發性及
      不確定性之給與，應具有經常性給與之性質，自非勞動基
      準法施行細則第10條第9 款所稱之夜點費，僅係名稱上相
      同而已，系爭夜點費仍應計入工資之範圍，被告公司以此
      項勞動基準法施行細則規定為抗辯，尚無可採。
（四）被告復抗辯系爭夜點費之給付，每人每小時之金額係固定
      相同，不因工作種類及級職而有差別，係雇主為體恤勞工
      於夜間工作而為之勉勵性、恩惠性、任意性給與，非工資
      云云。惟查，系爭夜點費具有「勞務對價」及「經常性給
      與」之性質，屬於工資之一部分，已如前述，並不因其給
      與之方式係每人每小時之金額均固定相同，而異其性質，
      故被告以系爭夜點費之一致性抗辯係屬恩惠性、勉勵性、
      任意性之給與，自無可採。何況工作時間及場所等均為工
      作環境之一部分，與勞務提出有密切關係，尤其於夜間工
      作，其生活方式與常人相反，不利於勞工之生活及健康，
      是就夜間工作之勞工與日間工作之勞工就相同內容之工作
      給予不同工資待遇乃屬合理，是以將夜點費認定為工資，
      並無被告所辯違反勞動基準法第25條工作相同者，給予同
      等工資規定之情事。
（五）被告又抗辯稱原告在例假日、休假日值小夜班或大夜班，
      被告所發給之夜點費仍分別為150 元、300 元，並未依勞
      動基準法第39條規定，加倍發給夜點費，足見夜點費不具
      勞務對價關係云云。惟查，系爭夜點費既屬工資之一部分
      ，已如前述，不能以被告未依勞動基準法第39條之規定於
      例假日工作應加倍發給之情形，而反推論為非工資，故尚
      難以例假日不加倍發給夜點費，即認系爭夜點費無勞務對
      價關係，是被告所為之上開辯稱，不足採信。
（六）綜上，系爭夜點費應計入退休金之平均工資內，據以核發
      退休金。
五、綜上所述，兩造所爭執之夜點費，係工作而獲得之經常性報
    酬，具有「勞務對價」及「經常性給與」之性質，屬工資之
    一部分，因被告未將系爭夜點費計入平均工資內，致原告丁○○、子○○、辛○○、丑○○、癸○○、壬○○、戊○○
    、丙○○、甲○○、乙○○分別短少如附表一「退休金差額
    」欄所示之金額，此金額為兩造所不爭執，已如前述，從而
    原告依台灣省工廠工人退休規則、勞動基準法第55條第1 項
    、勞勞動基準法施行細則第29條第1 項規定，請求被告給付
    原告如附表一「退休金差額」欄所示之金額，及各自「利息
    起算日」欄所記載之日期起均至清償日止，按週年利率百分
    之五計算之利息，為有理由，准予准許。
六、本件事證已臻明確，兩造其餘攻擊防禦方法於判決結果不生
    影響，故不再一一審酌，併此明。
七、結論：本件原告之訴為有理由，並依民事訴訟法第78條，判
    決如主文。
中    華    民    國    95    年    8     月    9     日
                    勞工法庭    法  官  鄭月霞
正本係照原本作成。
如對本判決上訴，須於判決送達後20日內向本院提出上訴狀。
中    華    民    國    95    年    8     月    9     日
                                書記官  余幼芳
 附表一
┌──┬────┬─────┬──────┬──────┬──────┬──────┬─────┬───┐
│編號│ 姓  名 │ 任職期間 │勞動基準法施│勞動基準法施│退休前三個月│退休前六個月│退休金差數│利息起│
│    │        │          │行前之基數  │行後之基數  │之平均夜點費│之平均夜點費│          │算日  │
│    │        │          │            │            │            │            │          │      │
├──┼────┼─────┼──────┼──────┼──────┼──────┼─────┼───┤
│ 1  │丁○○  │48年9月1日│34.95833    │10.04167    │2600        │2975        │120,766   │91年2 │
│    │        │至90年12月│            │            │            │            │          │月1日 │
│    │        │31日      │            │            │            │            │          │      │
├──┼────┼─────┼──────┼──────┼──────┼──────┼─────┼───┤
│ 2  │子○○  │48年3月14 │34.70833    │10.29167    │2150        │2775        │103,182   │91年8 │
│    │        │日至91年6 │            │            │            │            │          │月1日 │
│    │        │月30日    │            │            │            │            │          │      │
├──┼────┼─────┼──────┼──────┼──────┼──────┼─────┼───┤
│ 3  │辛○○  │63年3月25 │20.83333    │24.16667    │2300        │2950        │119,208   │94年3 │
│    │        │日至94年1 │            │            │            │            │          │月1日 │
│    │        │月31日    │            │            │            │            │          │      │
├──┼────┼─────┼──────┼──────┼──────┼──────┼─────┼───┤
│ 4  │丑○○  │63年7月1日│24.16667    │19.83333    │3400        │3000        │141,667   │90年5 │
│    │        │至90年3月3│            │            │            │            │          │月1日 │
│    │        │月31日    │            │            │            │            │          │      │
├──┼────┼─────┼──────┼──────┼──────┼──────┼─────┼───┤
│ 5  │癸○○  │63年12月21│19.33333    │24.66667    │2050        │2550        │102,533   │92年10│
│    │        │日至92年8 │            │            │            │            │          │月1日 │
│    │        │月31日    │            │            │            │            │          │      │
├──┼────┼─────┼──────┼──────┼──────┼──────┼─────┼───┤
│ 6  │壬○○  │61年3月1日│28.83300    │16.16700    │3550        │3450        │158,133   │94年8 │
│    │        │至94年6月3│            │            │            │            │          │月1日 │
│    │        │0日       │            │            │            │            │          │      │
├──┼────┼─────┼──────┼──────┼──────┼──────┼─────┼───┤
│ 7  │戊○○  │60年9月15 │30.45833    │14.54167    │3100        │2900        │136,592   │91年2 │
│    │        │日至90年12│            │            │            │            │          │月1日 │
│    │        │月31日    │            │            │            │            │          │      │
├──┼────┼─────┼──────┼──────┼──────┼──────┼─────┼───┤
│ 8  │丙○○  │59年12月28│30.33333    │14.66667    │2800        │2900        │127,467   │93年8 │
│    │        │日至93年7 │            │            │            │            │          │月21日│
│    │        │月20日    │            │            │            │            │          │      │
├──┼────┼─────┼──────┼──────┼──────┼──────┼─────┼───┤
│ 9  │甲○○  │48年4月21 │34.91667    │10.08333    │2100        │2650        │100,046   │91年8 │
│    │        │日至91年6 │            │            │            │            │          │月1日 │
│    │        │月30日    │            │            │            │            │          │      │
├──┼────┼─────┼──────┼──────┼──────┼──────┼─────┼───┤
│ 10 │乙○○  │61年7月1日│24.16667    │20.83333    │3400        │3450        │154,042   │94年9 │
│    │        │至94年7月3│            │            │            │            │          │月1日 │
│    │        │1日       │            │            │            │            │          │      │
└──┴────┴─────┴──────┴──────┴──────┴──────┴─────┴───┘


司法院資訊處製作；財團法人民間司法改革基金會備份。
